【裁判字號】    99,抗,54
【裁判日期】    990430
【裁判案由】    聲明異議
【裁判全文】
臺灣高等法院臺南分院民事裁定  99年度抗字第54號
抗  告  人  台灣金聯資產管理股份有限公司
法定代理人  乙○○
上列抗告人因與相對人甲○○間強制執行聲明異議事件，對於中
華民國99年2月22日臺灣臺南地方法院99年度執事聲字第18號裁
定，提起抗告，本院裁定如下：
    主  文
抗告駁回。
抗告程序費用新台幣壹仟元由抗告人負擔。
    理  由
一、抗告意旨略以：執行債務人徐丁盤所有台南縣歸仁鄉○○段
    2198號土地（下稱系爭土地），前經原審法院93年執當字第
    17516號強制執行事件進行特別拍賣程序時，因該拍賣公告
    載明：查封土地上有豬舍一間為債務人之子所有……拍定後
    不影響原有之法律關係，拍定後不點交等語，致使應買意願
    低落，以致該次拍賣無人應買而流標，應足認相對人所主張
    之使用借貸關係，顯已影響該拍賣標的物抵押權人之受償，
    況依民法第866條第2項規定，只要抵押權人實行抵押權受有
    影響，法院即得除去該權利後拍賣之，並未要求應於實施第
    一次拍賣後無人應買，始得為之，乃原裁定竟認至少應實施
    第一次拍賣，無人應買，始足以認定影響抵押權之受償，顯
    係增加法律所無之限制，自有未洽，爰提起抗告等語。
二、按不動產所有人設定抵押權後，於同一不動產上，得設定地
    上權或其他以使用收益為目的之物權，或成立租賃關係，但
    其抵押權不因此而受影響；前項情形，抵押權人實行抵押權
    受有影響者，法院得除去該權利或終止該租賃關係後拍賣之
    ；不動產所有人設定抵押權後，於同一不動產上，成立第一
    項以外之權利者，準用前項之規定，民法第866條第1、2、3
    項分別定有明文。又不動產所有人設定抵押權後，如與第三
    人訂立租賃契約，而致抵押物之價金有所影響，該租賃契約
    對於抵押權人不生效力，抵押權人因屆期未受清償，聲請拍
    賣抵押物時，執行法院自可依法以無租賃之狀態逕予執行，
    此觀司法院大法官會議釋字第304號解釋、司法院院字第144
    6號解釋意旨及強制執行法第98條第2項規定自明。再所謂於
    抵押物上設定用益物權或成立租賃關係，對於抵押權「有影
    響」，係指抵押權人屆期未受清償，實行抵押權時，因抵押
    物上有成立於抵押設定後之負擔，影響抵押物之交換價值，
    致發生無人應買或有出價不足以清償抵押擔保債權之情形而
    言（臺灣高等法院暨所屬法院97年法律座談會民執類第16號
    提案研討結論參照）。
三、經查：
  （一）債務人徐丁盤為擔保其對中國農民銀行股份有限公司所
        負欠之債務，係於民國（下同）86年間將其所有系爭土
        地，為該銀行設定最高限額624萬元抵押權，嗣該抵押
        權及所擔保之債權業經移轉予抗告人，並經抗告人以該
        債權未獲清償為由，執原審法院93年執當字第17516號
        債權憑證作為執行名義，向原審法院聲請強制執行，業
        據抗告人提出系爭土地登記謄本、他項權利證明書、原
        審法院93年執當字第17516號債權憑證、債權讓與證明
        書及債權讓與公告為證，並經本院調閱原審法院97年度
        執字第6450號執行案卷查核無異。
  （二）相對人雖提出89年11月28日經台南縣政府工務局核准之
        豬舍新建工程建造執照核准藍圖一份（見原審卷第5頁
        ），主張系爭拍賣土地上之磚鐵骨石棉瓦造豬舍為伊所
        建造等語，惟縱認屬實，依其所提上開建造執照核准藍
        圖觀之，亦足認該豬舍係於系爭抵押權設定後（89年間
        ）所起造，依上說明，債務人徐丁盤於系爭抵押設定後
        ，與相對人間所成立「以使用收益系爭土地為目的」之
        權利義務關係，自不得影響抵押權人拍賣抵押物受償之
        權利，倘足使抵押權人實行抵押權受有影響，法院即得
        除去該權利後拍賣之。
  （三）惟本件抗告人向原審法院聲請強制執行系爭土地，迄今
        尚未進行第一次拍賣程序，業據本院調閱該執行案卷查
        明無訛。是既未進行第一次拍賣程序，自難僅憑系爭土
        地上存有其他權利義務關係，遽以推論該案拍賣結果必
        將發生無人應買或有出價不足以清償抵押權所擔保債權
        之情形（臺灣高等法院暨所屬法院97年法律座談會民執
        類第16號提案研討結論參照），原裁定認為至少應實施
        第一次拍賣程序而無人應買，且該次拍賣之最低底價已
        不足清償系爭抵押權所擔保債權者，始足以認定相對人
        所主張之使用借貸關係，已足以影響抗告人抵押權之受
        償，於法尚無不合。
  （四）抗告人雖有上開抗告意旨之指摘，惟查，系爭土地前經
        聲請強制執行，係於93年間，迄今已相隔5年以上，本
        件拍賣程序是否仍會發生無人應買之情形，尚非無疑，
        則本件至少應實施第一次拍賣程序而無人應買，且該次
        拍賣之最低底價已不足清償系爭抵押權所擔保債權，始
        足以認定相對人所主張之使用借貸關係，已足以影響抗
        告人抵押權之受償。原審本於同上理由，據以廢棄該執
        行事件承辦司法事務官所為除去使用借貸關係之處分，
        並無不合，抗告意旨指摘原裁定不當，求予廢棄改判，
        為無理由，應予駁回。
四、據上論結，本件抗告為無理由，依強制執行法第30條之1、
    民事訴訟法第495條之1第1項、第449條第1項、第95條、第7
    8條，裁定如主文。
中    華    民    國    99    年    4     月    30    日
                  民事第四庭    審判長法  官    吳上康
                                      法  官    陳珍如
                                      法  官    王金龍
上為正本係照原本作成。
本裁定除以適用法規顯有錯誤為理由外，不得再抗告。如提出再
抗告，應於收受送達後十日內委由律師為代理人向本院提出再抗
告狀（須附繕本），並繳納再抗告費新台幣一千元。
中    華    民    國    99    年    4     月    30    日
                                      書記官    李梅菊
【附記】
民事訴訟法第495條之1第2項準用同法第466條之1第1、2項規定
：
(1)對於第二審判決上訴，上訴人應委任律師為訴訟代理人。但上
  訴人或其法定代理人具有律師資格者，不在此限。
(2)上訴人之配偶、三親等內之血親、二親等內之姻親，或上訴人
  為法人、中央或地方機關時，其所屬專任人員具有律師資格並
  經法院認為適當者，亦得為第三審訴訟代理人。
    民事訴訟法第466條之2第1項：
上訴人無資力委任訴訟代理人者，得依訴訟救助之規定，聲請第
三審法院為之選任律師為其訴訟代理人。

司法院資訊處製作；財團法人民間司法改革基金會備份。
